臺灣板橋地方法院刑事判決　　　　　　　96年度訴緝字第14號
公　訴　人　臺灣板橋地方法院檢察署檢察官
被　　　告　甲○○
上列被告等因違反臺灣地區與大陸地區人民關係條例等案件，經
檢察官提起公訴（九十五年度偵字第五五一七號），被告於審理
程序為有罪之陳述，本院裁定行簡式審判程序，並判決如下：
    主  文
甲○○共同連續違反不得使大陸地區人民非法進入臺灣地區規定
，處有期徒刑伍月，如易科罰金，以參佰元折算壹日。緩刑貳年
。
    事  實
一、甲○○前於民國69年間因殺人未遂案件，經臺灣臺北地方法
    院判處有期徒刑3 年10，經臺灣高等法院駁回上訴確定（其
    前科紀錄因屬少年非行，業經塗銷）。其明知大陸地區人民
    非經主管機關許可，不得進入台灣地區，竟於民國89年6 月
    間，與大陸地區女子諸葛寶金及成年男子「林億仁」，共同
    基於使諸葛寶金非法進入臺灣地區及行使使公務員登載不實
    公文書之概括犯意聯絡，先由「林億仁」安排甲○○至大陸
    地區福建省福州市與諸葛寶金見面，再由甲○○於89年6 月
    16日，在福建省福州市公證處，與諸葛寶金在彼此均無結婚
    真意之情形下虛偽結婚。甲○○明知其所領得之福建省福州
    市公證處結婚證書與公證書，及其於同年6 月29日向財團法
    人海峽交流基金會所申辦之認證書上關於其與諸葛寶金結婚
    之內容均為不實之事項，竟為達使諸葛寶金非法進入臺灣地
    區之目的，而於同日持前開證書向臺北縣蘆洲市戶政事務所
    申辦結婚登記，使該戶政事務所承辦之公務員將甲○○與諸
    葛寶金結婚之不實事項登載於職務上所掌之戶籍謄本、戶口
    名簿及國民身分證等公文書（原起訴書漏載國民身分證應予
    補充），並取得前揭登載不實之戶籍謄本、戶口名簿及國民
    身分證，足生損害於戶政機關管理戶政登記及核發證件之正
    確性。甲○○並於附表一所示時間，填具「大陸地區人民進
    入臺灣地區保證書」，前往臺北縣政府警察局蘆洲分局蘆洲
    派出所，辦理對保手續後，連續於附表二所示時間，由其或
    委由不知情之航宇國際旅行社有限公司員工楊淑涵填具「大
    陸地區人民進入臺灣地區旅行證申請書」，檢附「大陸地區
    人民進入臺灣地區保證書」、上開登載有前述結婚不實事項
    之戶籍謄本等文件，前往內政部警政署入出境管理局（下稱
    入出境管理局），將上開文件出示於承辦人員而行使之，憑
    以申請諸葛寶金以「探親」名義進入臺灣地區之旅行證，使
    諸葛寶金於89年9 月4 日、90年12 月7日，得以合法探親為
    由獲准入境，由諸葛寶金在台灣地區從事非法看護工作，均
    足以生損害於入出境管理局對於大陸地區人民進入臺灣地區
    旅行證審核管理之正確性。迄94年10月20日經警查獲違法打
    工之諸葛寶金，始循線查知上情。
二、案經新竹縣警察局移送臺灣板橋地方法院檢察署檢察官偵查
    起訴。
    理  由
壹、程序部分：按除被告所犯為死刑、無期徒刑、最輕本刑為三
    年以上有期徒刑之罪或高等法院管轄第一審案件者外，於第
    一次審判期日前之準備程序進行中，被告先就被訴事實為有
    罪之陳述時，審判長得告知被告簡式審判程序之旨，並聽取
    當事人、代理人、辯護人及輔佐人之意見後，裁定進行簡式
    審判程序，刑事訴訟法第273條之1第1項定有明文。經核本
    件被告甲○○所犯係死刑、無期徒刑、最輕本刑為三年以上
    有期徒刑以外之罪，其於準備程序中就被訴事實為有罪之陳
    述，經法官告知簡式審判程序之旨，並聽取公訴人、被告之
    意見後，本院爰依首揭規定，合議裁定由受命法官獨任進行
    簡式審判程序，合先敘明。
貳、實體方面：
一、上開犯罪事實，業據被告甲○○於本院審理中供承不諱，核
    與證人諸葛寶金於警詢證述之情節相符，並有臺北縣蘆洲市
    戶政事務所94年10月28日北縣蘆戶字第0940005298號函及函
    附之結婚登記申請書一紙、海基會證明、中華人民共和國福
    建省福州市公證處公證書、結婚證明書、戶籍謄本、內政部
    入出境管理局94年10月26日境信雲字第09410583470 號函、
    95年5 月29日境信品字第09511008990 號函及函附之入出國
    日期證明書、大陸地區人民在臺灣地區居留或定居申請書、
    大陸地區人民進入臺灣地區保證書、被告及諸葛寶金之入出
    國日期證明書等件，綜上，足徵被告上開自白核與事實相符
    ，堪以採憑，應依法論科。
二、論罪科刑部分：
(一)、按被告行為後，刑法於九十四年二月二日修正公布，並於九
    十五年七月一日施行。按行為後法律有變更者，適用行為時
    之法律，但行為後之法律有利於行為人者，適用最有利於行
    為人之法律，現行刑法第二條第一項訂有明文。此條規定乃
    與刑法第一條罪刑法定主義契合，而貫徹法律禁止溯及既往
    原則，係規範行為後法律變更所生新舊法律比較適用之準據
    法，是刑法第二條本身雖經修正，但刑法第二條既屬適用法
    律之準據法，本身尚無比較新舊法之問題，應一律適用裁判
    時之現行刑法第二條規定以決定適用之刑罰法律，合先敘明
    。又以本次刑法修正之比較新舊法，應就罪刑有關之共犯、
    未遂犯、想像競合犯、牽連犯、連續犯、結合犯，以及累犯
    加重、自首減輕暨其他法定加減原因（如身分加減）與加減
    例等一切情形，綜其全部罪刑之結果而為比較，有最高法院
    九十五年五月二十三日九十五年度第八次刑庭會議決議可資
    參照。經查：
1、 刑法第二百十四條使公務員登載不實文書罪，法定刑為三年
    以下有期徒刑、拘役或五百元以下罰金，而修正後刑法施行
    法增訂第一條之一規定：「中華民國九十四年一月七日刑法
    修正施行後，刑法分則編所定罰金之貨幣單位為新臺幣。九
    十四年一月七日刑法修正時，刑法分則編未修正之條文定有
    罰金者，自九十四年一月七日刑法修正施行後，就其所定數
    額提高為三十倍。但七十二年六月二十六日至九十四年一月
    七日新增或修正之條文，就其所定數額提高為三倍」，另刑
    法第三十三條第五款修正為：「主刑之種類如下：五、罰金
    ：新臺幣一千元以上，以百元計算之」，是依修正後之法律
    ，刑法第二百十四條使公務員登載不實文書罪所得科處之罰
    金刑最高為新臺幣一萬五千元、最低為新臺幣一千元；然依
    被告行為時之刑罰法律，即罰金罰鍰提高標準條例第一條前
    段規定之提高倍數十倍及修正前刑法第三十三條第五款規定
    之罰金最低額一元計算，該罪之罰金刑最高為銀元五千元，
    最低額為銀元一元，若換算為新臺幣，最高額雖與新法同為
    新臺幣一萬五千元，然最低額僅為新臺幣三元。因此，比較
    上述修正前、後之刑罰法律，自以被告行為時關於科處罰金
    刑之法律較有利於被告。
２、刑法第二十八條共犯之規定，於修正施行前之規定為：「二
    人以上共同實施犯罪之行為者，皆為正犯」，修正施行後之
    規定則為：「二人以上共同實行犯罪之行為者，皆為正犯」
    ，揆諸本條之修正理由係為釐清陰謀共同正犯、預備共同正
    犯是否合乎正犯之要件。而本案被告之犯行非屬陰謀、預備
    共同正犯，適用行為時即修正施行前之刑法第二十八條規定
    論擬，並無不利於被告。
３、又刑法第五十五條牽連犯之規定亦經修正刪除，是於新法修
    正施行後，既已刪除牽連犯之規定，則被告所犯各罪應依數
    罪併罰之規定分論併罰。比較新舊法之規定，修正後之規定
    並非較有利於被告，依刑法第二條第一項之規定，應適用行
    為時之法律，即適用修正前刑法第五十五條牽連犯之規定。
４、刑法第五十六條連續犯之規定業經修正刪除，是於新法修正
    施行後，被告之數犯罪行為，即須分論併罰。此刪除雖非犯
    罪構成要件之變更，但顯已影響行為人刑罰之法律效果，自
    屬法律有變更，依新法第二條第一項規定，比較新、舊法結
    果，仍應適用較有利於被告之行為時法律即舊法論以連續犯
    。
５、又被告行為時之易科罰金折算標準，修正前罰金罰鍰提高標
    準條例第二條前段（現已刪除）規定，就其原定數額提高為
    一百倍折算一日，則本件被告行為時之易科罰金折算標準，
    應以銀元三百元折算一日，經折算為新臺幣後，應以新臺幣
    九百元折算為一日。惟修正公布施行之刑法第四十一條第一
    項前段則規定：「犯最重本刑為五年以下有期徒刑以下之刑
    之罪，而受六個月以下有期徒刑或拘役之宣告者，得以新臺
    幣一千元、二千元或三千元折算一日，易科罰金。」比較修
    正前後之易科罰金折算標準，以九十五年七月一日修正公布
    施行前之規定，較有利於被告，則應依刑法第二條第一項前
    段，適用修正前刑法第四十一條第一項前段、修正前罰金罰
    鍰提高標準條例第二條規定，定其易科罰金之折算標準。
６、綜合上述各條文修正前、後之比較，揆諸前揭最高法院決議
    及修正後刑法第二條第一項前段、後段規定之「從舊、從輕
    」原則，自應適用被告行為時之法律，即修正前刑法之相關
    規定，予以論處。
三、查被告行為後，臺灣地區與大陸地區人民關係條例第79條於
    92年10月29日修正公布，並於同年月31日生效，其中該條第
    一項刑度由修正前之「五年以下有期徒刑、拘役或科或併科
    新台幣五十萬元以下罰金」，修正為「一年以上七年以下有
    期徒刑，得併科新台幣一百萬元以下罰金」，經比較新舊法
    後，依刑法第二條第一項但書，應適用修正前較有利於被告
    之舊法，按臺灣地區與大陸地區人民關係條例第79條第1 項
    違反同條例第15條第1 款所定使大陸地區人民非法進入臺灣
    地區罪，凡非經合法手續進入者皆屬之，使大陸地區人民以
    假結婚真入境之脫法方式，進入臺灣地區，即該當此罪，最
    高法院九十二年度台上字第四十號判決可資參照，是被告明
    知諸葛寶金為大陸地區人士，與之亦無結婚之真意，竟以假
    結婚真入境之脫法方式，使大陸地區人民非法進入臺灣地區
    所為，係違反修正前臺灣地區與大陸地區人民關係條例第十
    五條第一款之規定而應依同條例第七十九條第一項處罰，原
    公訴意旨未及比較於此，惟此部分業經蒞庭之公訴人當庭更
    正，本院爰依修正前之規定予以處斷。又其另犯刑法第216
    條、第214條之行使明知為不實之事項而使公務員登載於職
    務上所掌公文書罪。被告明知為不實之事項而使公務員登載
    於職務上所掌公文書之低度行為，應為行使該項文書之高度
    行為所吸收，不另論罪。被告上開行使明知為不實之事項而
    行使犯行與成年男子「林億仁」、諸葛寶金間，互有犯意之
    聯絡及行為之分擔，均為共同正犯。又其於如附表二編號2
    所示之時間委由不知情之航宇國際旅社公司員工楊淑涵為其
    填具大陸地區人民進入臺灣地區旅行證申請書，並檢附「大
    陸地區人民進入臺灣地區保證書」、上開登載有前述結婚不
    實事項之戶籍謄本等文件，前往入出境管理局之行使使公務
    員登載不實部分犯行，為間接正犯。被告先後二次行使明知
    為不實之事項而使公務員登載於職務上所掌公文書及違反不
    得使大陸地區人民非法進入臺灣地區規定之犯行，均時間緊
    接、手法相同，所犯為構成要件相同之罪，顯係基於概括之
    犯意反覆為之，均為連續犯，應各依修正前刑法第56條規定
    ，以一罪論，並均依法加重其刑。被告所犯上開連續違反不
    得使大陸地區人民非法進入臺灣地區規定罪、連續行使明知
    為不實之事項而使公務員登載於職務上所掌公文書罪間，有
    方法、目的之牽連關係，應依修正前刑法第55條規定，從一
    重之連續違反不得使大陸地區人民非法進入臺灣地區規定一
    罪處斷。本院審酌被告之犯罪動機、手段、目的，竟藉由假
    結婚使大陸地區女子非法進入臺灣地區，對於國境內治安管
    理與社會秩序之維護造成危害，兼衡其犯後坦承犯行，態度
    良好等一切情狀，量處如主文所示之刑，並依修正前刑法第
    41條第1 項前段及修正前罰金罰鍰提高標準條例第2 條規定
    ，諭知易科罰金之折算標準，以示懲儆。末查，被告前於69
    年間因殺人未遂案件，經臺灣臺北地方法院判處有期徒刑3
    年10，經臺灣高等法院駁回上訴確定（其前科紀錄因屬少年
    非行，業經塗銷），此有臺灣高等法院被告前案紀錄表各一
    份在卷可按，其於有期徒刑執行完畢五年內未曾因故意犯罪
    受有期徒刑以上刑之宣告，其因一時失慮，而罹刑典，犯後
    於審理中均坦承犯行，深具悔意，經此刑之宣告後，應知警
    惕而無再犯之虞，本院認暫不執行其刑為當，爰依裁判時之
    刑法第74條第1 項第2 款規定（最高法院九十五年第八次刑
    事庭會議決議第七點參照），予以宣告緩刑2 年，以啟自新
    。
據上論斷，應依刑事訴訟法第273 條之1 第1 項、第299 條第1
項前段，修正前臺灣地區與大陸地區人民關係條例第79條第1項
，刑法第2 條第1 項前段、第11條前段、修正前第28條、第56
條、第216 條、第214 條、第55條、第41條第1 項前段、修正後
第74條第1 項第2 款，修正前罰金罰鍰提高標準條例第2 條，判
決如主文。
本案經檢察官王聖涵到庭執行職務。
中　　華　　民　　國　　96　　年　　2 　　月　　7 　　日
                  刑事第十二庭  法　官  徐蘭萍
以上正本證明與原本無異。
如不服本判決應於送達後十日內向本院提出上訴狀
                                書記官  莊川億
中　　華　　民　　國　　96　　年　　2 　　月　　9 　　日
附錄本案論罪科刑法條全文：
臺灣地區與大陸地區人民關係條例第十五條
下列行為不得為之：
一  使大陸地區人民非法進入臺灣地區。
二  明知臺灣地區人民未經許可，而招攬使之進入大陸地區。
三  使大陸地區人民在臺灣地區從事未經許可或與許可目的不符
    之活動。
四  僱用或留用大陸地區人民在臺灣地區從事未經許可或與許可
    範圍不符之工作。
五  居間介紹他人為前款之行為。
修正前臺灣地區與大陸地區人民關係條例第七十九條第一項
違反第十五條第一款規定者，處五年以下有期徒刑、拘役或科或
併科新台幣五十萬元以下罰金。
以犯前項之罪為常業者，處一年以上七年以下有期徒刑，得併科
新台幣一百萬元以下罰金。
第一項之未遂犯罰之。
刑法第二百十四條
明知為不實之事項，而使公務員登載於職務上所掌之公文書，足
以生損害於公眾或他人者，處三年以下有期徒刑、拘役或五百元
以下罰金。
刑法第二百十六條
（行使偽造變造或登載不實之文書罪）
行使第二百十條至第二百十五條之文書者，依偽造、變造文書或
登載不實事項或使登載不實事項之規定處斷。
附表一（被告甲○○前往警察局辦理對保時間、地點）：
┌──┬─────┬───────────────┐
│編號│時間      │地點                          │
├──┼─────┼───────────────┤
│一  │89.6.26   │臺北縣政府警察局蘆洲分局蘆洲派│
│    │          │出所                          │
├──┼─────┼───────────────┤
│二  │90.10.23  │同上                          │
└──┴─────┴───────────────┘
附表二（被告甲○○或委由不知情之航宇國際旅行社公司員工楊
淑涵前往入出境機關申請大陸地區人民何蓮珠入境之時間、地點
）：
┌──┬─────┬───────────────┐
│編號│時間      │地點                          │
├──┼─────┼───────────────┤
│一  │89.6.26   │入出境管理局。                │
├──┼─────┼───────────────┤
│二  │90.10.23  │同上                          │
└──┴─────┴───────────────┘
